【裁判字號】    92,保險,2
【裁判日期】    920731
【裁判案由】    侵權行為損害賠償
【裁判全文】
臺灣屏東地方法院民事判決  九十二年度保險字第二號
    原      告  華南產物保險股份有限公司高雄分公司
?
    法定代理人  乙○○
    訴訟代理人  丙○○
    被      告  甲○○○
右當事人間侵權行為損害賠償事件，本院判決如左：
    主      文
被告應給付原告新台幣參萬壹仟伍佰柒拾壹元，及自民國九十二年十二月二十八日起
至清償日止，按年息百分之五計算之利息。
原告其餘之訴駁回。
訴訟費用由被告三十八分之一，餘由原告負擔。
    事實及理由
一、原告起訴主張：被告並未考領機車駕駛執照，不諳駕駛技術及道路交通安全規則
    ，不得駕駛動力交通工具，竟於民國八十九年十二月二十一日上午十時許，駕駛
    車號ＵＤＺ─一四六號機車，沿屏東市○○路由東向西行駛，行經該路一一四之
    一號前時，本應注意車前狀況，並隨時採取必要之安全措施，且依當時之天氣、
    光線、道路狀況及視距均屬良好之情形下，並無不能注意之情事，竟疏於注意車
    前狀況，採取必要之安全措施；適訴外人即被害人田明軒亦疏未注意在未劃設人
    行道之道路，應靠邊行走，而貿然於該路之慢車道上行走，被告發現對方時已閃
    煞不及而自後撞及同向在前行走之田明軒，致田明軒受有第一腰椎壓迫性骨折之
    傷害，其下肢截癱不良於行。原告依財政部發布之強制汽車責任保險給付標準第
    三條第二款及殘廢給付標準表中「身體障害之狀態項目」第一三二項「兩下肢均
    喪失機能者」，屬第二級殘廢，因而給付殘廢給付新台幣（下同）一百一十七萬
    元及依上開財政部發布之給付標準第一條規定給付醫療費用一萬五千一百零二元
    、看護費用三萬元，共計一百二十一萬五千一百零二元。本件被告無照駕駛肇事
    ，原告爰依強制汽車責任保險法第二十七條第四款規定，向被告求償等語。於本
    院聲明：被告應給付原告一百二十一萬五千一百零二元及自起訴狀繕本送達翌日
    （九十一年一二月二十八日）至清償日止按年息百分之五計算之利息。
二、被告則以：被告所駕機車之最前方菜籃處完全沒有凹陷受損，而且在被害人田明
    軒身上，並未有任何機車撞擊之傷痕，被告並無任何過失。又被害人此次車禍，
    僅受「第一腰椎壓迫性骨折」之傷害，原告竟核給殘廢給付一百一十七萬元，另
    被告難以接受。且被害人未依規定靠邊行走，與有過失。原告訴請被告給付一百
    二十一萬五千一百零二元及法定利息，並無理由等語作為抗辯。於本院聲明：原
    告之訴駁回。如受不利判決，願供擔保請准免為假執行。
三、兩造不爭執之事實：
（一）被告並未考領機車駕駛執照，於八十九年十二月二十一日上午十時許，駕駛車
      號ＵＤＺ─一四六號機車，沿屏東市○○路由東向西行駛，行經該路一一四之
      一號前時，適被害人田明軒於該路之慢車道上行走，被告閃煞不及，田明軒，
      跌坐地上，致受有第一腰椎壓迫性骨折之傷害之事實，有原告提出之行政院衛
      生署屏東醫院診斷證明書影本為證，並為兩造所不爭執，堪信為真實。
（二）原告主張其依財政部發布之強制汽車責任保險給付標準第三條第二款及殘廢給
      付標準表中「身體障害之狀態項目」第一三二項「兩下肢均喪失機能者」，屬
      第二級殘廢，已給付被害人殘廢給付新台幣（下同）一百一十七萬元及依上開
      財政部發布之給付標準第一條規定給付醫療費用一萬五千一百零二元、看護費
      用三萬元，共計一百二十一萬五千一百零二元之事實，有原告提出之理賠計算
      書、醫療收據、診斷證明書影本等為證，並為被告所不爭執，亦堪信為真實。
四、兩造爭執之事項：（一）被害人田明軒之受傷，是否為被告之過失所致？被告應
    否負過失侵權行為責任？（二）田明軒第一腰椎壓迫性骨折之傷害，是否致其兩
    下肢均喪失機能，而達原告第二級殘廢給付之標準？
五、茲依上開爭執之事項，論述之：原告主張被告有本件肇事之過失責任，被告則否
    認之；然查，被告於前開時地駕駛機車撞及被害人田明軒成傷，有原告提出之屏
    東縣警察局交通隊道路交通事故證明載「黃彩雲所騎輕機車ＵＤＺ─一四六號與
    行人田明軒發生車禍，致二人受傷送寶健醫院救治」。次查警方製作之交通事故
    調查報告表亦載明北被害人係遭被告機車從其身體之背後追撞倒地等情，況告訴
    人如未受外力撞擊而係自行跌倒，顯不可能造成第一腰椎壓迫性骨折之傷害。本
    件事故發生時被害人已為高齡七十三歲之人，其肢體協調性及骨質較一般人脆弱
    ，輕微之碰撞會造成其摔倒而受傷，而時值冬天（案發生於八十九年十二月二十
    一日上午十時許），一般人皆穿著較厚衣服，尤以年老之人為然，若遭輕微之碰
    撞未必會於皮膚表面留下明顯之傷痕，且被害人受傷部位係腰部，亦與機車之高
    度大致相仿，再參本院依職權函調，寶建醫院於九十二年四月二十二日以（九二
    ）寶建醫字第三五八四號函附之護理記錄單八十九年十二月二十一日記載被害人
    「走路被機車撞到」，被害人並向護理人員表示其背及腿會痛，無法移動，顯見
    被害人跌倒受傷，係因被告被告機車碰撞所致。次按駕駛執照為駕駛車輛之許可
    憑証，違者應處二千元以上四千元以下罰鍰，並禁止其駕駛；駕駛人應注意車前
    狀況，並隨時採取必要之安全措施，道路交通安全規則第五十條第一項前段、第
    九十四條第三項、道路交通管理處罰條例第二十一條第一項第一款定有明文。此
    為一般人應注意並能注意之事項，被告並無駕駛執照，自不諳駕駛技術及道路交
    通安全規則，不得駕駛車輛，竟擅自駕駛機車，行駛於市區道路，已有未合。且
    被告亦自承被害人當時未靠邊行走，而是走在其同項前方機車專用之車慢道上，
    顯見被告係因疏於注意車前狀況，未察覺同向前方有告訴人在路上行走，待其察
    覺，已經閃避不及，而自後撞及被害人倒地受傷，被害人雖違規走在機車道上，
    但被告無照駕駛，疏於注意車前狀況以致肇事，已經違反上開條例及規則之規定
    ，亦難辭其過失之責任。次查被告因過失傷害刑事案件，業經台灣高等法院高雄
    分院以九十年度交上易字第二六九號判處有期徒刑三月確定在案，該刑事判決對
    被告之過失責任亦同此認定。被告前開之辯詞，要難採信，其自應負過失侵權行
    為責任。
六、原告主張：其理賠殘廢給付之事證，係依據行政院衛生署屏東醫院診斷證明書及
    台灣高等法院高雄分院刑事判決認定被害人之第一腰椎壓迫性骨折引起下肢截癱
    云云；然查署立屏東醫院之診斷證明書雖載有「病人田明軒為第一腰椎壓迫性骨
    折、第四、五腰椎滑脫症，腰薦椎神經叢病灶。病人因上述疾病，引起下肢截癱
    。」，但據本院依職權函請署立屏東醫院於九十二年四月十一日以屏醫病歷字第
    ○九二○○○號函覆稱：「民國八十九年十二月二十一日後，田君（田明軒）於
    九十年元月二日至本院鼓科門診，就診時之症狀為第一腰椎壓迫性骨折，鼓質疏
    鬆症，兩下肢尚有功能，並無住院手術。」等語及據上開診斷書所載「病人因上
    述疾病，引起下肢截癱」之後，接續載明「不良於行」等情以觀，被害人之兩下
    肢，並未致喪失機能之殘廢程度，顯見被害人之病狀尚未達到原告依財政部發布
    之強制汽車責任保險給付標準第三條第二款及殘廢給付標準表中「身體障害之狀
    態項目」第一三二項「兩下肢均喪失機能者」，屬第二級殘廢之殘廢給付之標準
    。次查卷附台灣高等法院高雄分院刑事判決理由欄第二項第三款載明：「被害人
    受傷之情形，本院曾請省立屏東醫院鑑定，病人田明軒為第一腰椎壓迫性骨折、
    骨質疏鬆症、第四、五腰椎滑脫症，約須治療三至六個月才能痊癒，腰薦椎神經
    叢病灶，於受傷前即已存在，而建議函寶建醫院詢是否與該次受傷有關，有該醫
    院九十年十一月二十一日（九十）屏醫病歷字第五九七九號函可証。經本院再度
    函請寶建醫院鑑定，據其九十年十二月二十日（九０）寶建醫字第二五０七號函
    稱：田明軒第一腰椎壓迫性骨折與這次車禍相關，第四、五腰椎滑脫之神經病灶
    與車禍之相關性難以確定，一般腰椎滑脫可能為長期工作之結果。自應僅能認定
    此次交通事故，造成被害人田明軒受有第一腰椎壓迫性骨折之傷害，參諸上揭省
    立屏東醫院鑑定約須治療三至六個月，此傷害尚未至重傷害（毀敗一肢以上之機
    能）之程度」等情。亦足證明被害人上未達上開原告所稱「兩下肢均喪失機能者
    」，屬第二級殘廢之殘廢給付之標準。
七、按故意或過失，不法侵害他人之權利者，負損害賠償責任，民法第一百八十四條
    前段定有明文。本件被告既有業如前述之過失侵權行為責任，自應負其損害賠償
    責任。次按被保險汽車發生汽車交通事故，加害人有下列情事之一者，保險人仍
    應依本法規定給付保險金，但得在給付金額範圍內，向加害人求償：違反道路交
    通管理處罰條例第二十一條之規定而駕車者，強制汽車責任保險法第二十七條定
    有明文。又按道路交通管理處罰條例第二十一條規定，汽車駕駛人，有下列情形
    之一者，處新臺幣六千元以上一萬二千元以下罰鍰，並當場禁止其駕駛及扣留其
    車輛牌照：第一項未領有駕駛執照駕車者。經查，本件被告為無照駕駛，係違反
    道路交通管理處罰條第第二十一條第一項規定。原告依據強制汽車責任保險法第
    二十七條規定仍應給付保險金予受益人，惟於給付金額範圍內自得依上開規定向
    被告求償。然查原告依上開法條規定及財政部發布之強制汽車責任保險給付標準
    第三條第二款及殘廢給付標準表中「身體障害之狀態項目」第一三二項「兩下肢
    均喪失機能者」，屬第二級殘廢，已給付被害人殘廢給付一百一十七萬元及依上
    開財政部發布之給付標準第一條規定給付醫療費用一萬五千一百零二元、看護費
    用三萬元，共計一百二十一萬五千一百零二元，其中殘廢給付之一百一十七萬元
    ，因被害人並未達到「兩下肢均喪失機能」殘廢程度之事證，業如上述，則原告
    主張被害人屬第二級殘廢之殘廢給付之標準，而給付被害人殘廢給付之一百一十
    七萬元，即非有據，此部分，原告轉向被告求償，核無理由，應予駁回。至於原
    告依上開法規給付被害人醫療費用一萬五千一百零二元及看護費用三萬元，合計
    四萬五千一百零二元部分，固屬有據，且經兩造協議簡化爭點，為被告所不爭執
    ；惟按損害之發生或擴大，被害人與有過失者，法院得減輕賠償金額或免除之，
    民法第二百十七條第一項定有明文。查本件車禍之發生，固係因被告疏於注意車
    前狀況，未能隨時採取必要之安全措施，而違反道路交通安全規則第五十條第一
    項前段、第九十四條第三項規定，但被害人未依規定靠邊行走，亦已違反同規則
    第一百三十三條規定，就本件車禍事故之發生亦有較輕之過失責任，台灣高等法
    院高雄分院九十年度交上易字第二六九號刑事判決亦同此認定。是故，被害人對
    本件車禍之發生亦與有過失，本院斟酌兩造原因力之強弱與過失之輕重，認本件
    車禍之發生被告應負十分之七之責，被害人應負十分之三之責，則經過失相抵之
    後，原告所得請求之金額為三萬一千五百七十一元（四捨五入）。從而，原告依
    據強制汽車責任保險法第二十七條規定，請求被告給付三萬一千五百七十一元，
    及自九十一年十二月二十八日起算之法定遲延利息，為有理由，應予准許，逾此
    金額及利息之請求，為無理由，應予駁回。另原告並未陳明願供擔保，聲請宣告
    假執行，被告陳明願供擔保請准宣告免為假執行，即無實益，故毋庸為免為假執
    行之宣告，附此敘明。
八、據上論結，原告之訴為一部有理由，一部無理由，依民事訴訟法第七十九條但書
    ，判決如主文。
中      華      民      國    九十二    年      七      月    三十一    日
                                        臺灣屏東地方法院民事第二庭
~B法      官  胡晏彰
右為正本係照原本作成。
如不服本判決，應於收受送達後二十日內向本院提出上訴書狀，其未表明上訴理由者，
應於提出上訴後二十日內向本院補提理由書狀（均須按他造當事人之人數附繕本）
~B法院書記官  謝天祥
中      華      民      國    九十二    年      七      月    三十一    日


司法院資訊處製作；財團法人民間司法改革基金會備份。
